臺灣高等法院刑事判決
111年度上易字第1078號
上  訴  人  臺灣士林地方檢察署檢察官
被      告  馮靖倫



指定辯護人  蘇思鴻律師（義務辯護)              
上列上訴人因被告竊盜案件，不服臺灣士林地方法院109年度簡
上字第168號，中華民國111年5月18日第一審判決（起訴案號：
臺灣士林地方檢察署109年度偵字第10760號），提起上訴，本院
判決如下：
    主  文
上訴駁回。               
    理  由
一、按被告精神喪失者，應於其回復以前停止審判，刑事訴訟法
    第294條第1項定有明文。經查：被告馮靖倫於本院準備程序
    及審理中，訊以其年籍、住居所資料、對起訴書所載犯罪事
    實及罪名暨告知刑事訴訟程序所享權利等事項之際，觀察被
    告對上述問題及事項之理解、臨場反應及表達上尚無障礙等
    情，足認被告於本院審理中精神狀態已獲控制，能自為陳述
    ，未達心神喪失之程度，是認無停止審判之事由，合先敘明
    。
二、公訴意旨略以：被告意圖為自己不法之所有，基於竊盜之犯
    意，於民國109年6月14日18時50分許，至告訴人楊○婷任職
    位在臺北市○○區○○○路0段000號「CITYLINK」賣場B棟2樓之D
    N專櫃，趁告訴人不及注意之際，竊取告訴人放置在專櫃倉
    庫左側架上之咖啡色背包1個(價值新臺幣5,000元，已歸還)
    ，得手後即進入上開專櫃倉庫並將倉庫反鎖，經告訴人發覺
    倉庫上鎖而以鑰匙開啟，見被告背著告訴人所有上開背包，
    當場攔截被告並報警處理，經警調閱現場監視器畫面，始悉
    上情，因認被告涉犯刑法第320條第1項之竊盜罪嫌等語。
三、按不能證明被告犯罪或其行為不罰者，應諭知無罪之判決，
    刑事訴訟法第301條第1項定有明文。次按行為時因精神障礙
    或其他心智缺陷，致不能辨識其行為違法或欠缺依其辨識而
    行為之能力者，不罰；刑法第19條第1項規定甚明。又依刑
    法第19條規定，刑事責任能力，係指行為人犯罪當時，理解
    法律規範，辨識行為違法之意識能力，與依其辨識而為行為
    之控制能力。行為人是否有足以影響意識能力與控制能力之
    精神障礙或其他心理缺陷等生理原因，因事涉醫療專業，固
    應委諸於醫學專家之鑑定，然該等生理原因之存在，是否致
    使行為人意識能力與控制能力欠缺或顯著減低之心理結果，
    係依犯罪行為時狀態定之，故應由法院依調查證據之結果，
    加以判斷（最高法院96年度台上字第6368號判決意旨參照）
    。再按刑法第19條有關行為刑事責任能力之規定，係指行為
    人於「行為時」，因精神障礙或其他心智缺陷之生理原因，
    其辨識行為違法之能力（學理上稱為「辨識能力」）或依其
    辨識而行為之能力（學理上稱為「控制能力」），因而不能
    、欠缺或顯著減低之心理結果者而言。其中「精神障礙或其
    他心智缺陷」之生理原因要件，事涉醫學上精神病科之專門
    學識，自有選任具該專門知識經驗者或囑託專業醫療機構加
    以鑑定之必要；倘經鑑定結果，行為人行為時確有精神障礙
    或其他心智缺陷，則其辨識行為違法或依其辨識而行為之能
    力，是否屬於不能、欠缺或顯著減低之心理結果，應由法院
    本於職權，綜合全部證據資料予以判斷評價之（最高法院98
    年度台上字第5554號判決意旨參照）。
四、公訴人認被告涉有上開罪嫌，無非係以：被告於警詢及偵查
    之供述、告訴人之指訴、證人楊○嬌及林○芳警詢之證述、現
    場監視錄影畫面擷圖6張、現場照片5張及現場監視器畫面光
    碟等件為主要依據。
五、訊據被告固不否認有拿取告訴人放置在專櫃倉庫左側架上之
    咖啡色背包1個等情，惟辯稱:我真的無意識，不是故意要去
    拿的，當時有出現幻聽幻覺，之後有去醫院治療等語。經查
    :
㈠被告於109年6月14日18時50分許，至告訴人任職位在臺北市○○
  區○○○路0段000號「CITYLINK」賣場B棟2樓之DN專櫃，取走告
  訴人放置在專櫃倉庫左側架上之咖啡色背包1個，得手後即進
  入上開專櫃倉庫並將倉庫反鎖，經告訴人發覺倉庫上鎖而以鑰
  匙開啟，見被告背著告訴人所有上開背包，當場攔截被告並報
  警處理等情，為被告坦認在卷，核與證人即告訴人楊○婷警詢
  之證述(偵卷第17至19頁)情節相符，並有監視錄影畫面擷圖6
  張及現場照片5張在卷足憑(偵卷第27至29頁、第30至34頁)，
  此部分事實堪信為真實。
㈡被告雖有上開竊盜之構成要件行為，但應否負擔竊盜之刑事罪
  責，仍應以被告行為時是否具有責任能力為斷。查被告經原審
  法院囑託臺北市立聯合醫院(下稱北市聯醫)鑑定被告該案竊盜
  行為時之精神狀態，北市聯醫於110年3月17日鑑定時，綜合被
  告本案件經過、前案紀錄、生活史、精神科診療史及鑑定時所
  見被告身體檢查、精神狀態等事項，得出鑑定結果為：「1.馮
  女係一「思覺失調症」患者，且有「鴉片類藥物依賴」往歷，
  於109年6月11日中斷「美沙冬替代治療」後開始出現精神/行
  為異狀，未幾在本院區住院治療，出院後於門診追蹤，最近一
  次就診日期111年1月27日。2.馮女於本案行為時「帶一隻白色
  的狗」，將所竊得之背包歸還楊○婷後「還是一直繼續翻倉庫
  的鞋子」，凡此樣態與一般行竊者迥異，是應視為陷於「急性
  精神病狀態」中之紊亂行為。馮女當時既將所竊得之背包歸還
  楊○婷，顯然在一定程度上得以辨識一己行為之「違法性」（
  或非/wrongfulness）；惟就馮女之後還是一直繼續翻倉庫的
  鞋子一事推斷，鑑定人認為其當時已欠缺依辨識而行為之能力
  。」此有北市聯醫111年3月15日北市醫松字第1113019455號函
  檢附精神鑑定報告書1份在卷足憑（見原審簡上卷二第29至33
  頁）。上開鑑定報告，係專業鑑定機關參酌被告過去生活疾病
  史摘要，瞭解被告之生活、病史，綜合本案件經過，本於專業
  知識與臨床經驗，綜合判斷被告症狀所為之判斷，無論鑑定機
  關之資格、理論基礎、鑑定方法及論理過程，自形式上及實質
  上而言，均無瑕疵，堪認上開鑑定報告書之結論洵屬可採。　
㈢雖被告於警詢及偵查中曾自白本件竊盜犯行，然被告於警詢時
  供稱：就是去那邊幫公司處理事情，我最近一直感冒，我老公
  叫我出去處理公司事情，我看著牆壁上的指標行走頭腦迷迷糊
  糊不知道自己在幹嘛，不小心拿到別人的包包等語；又對於警
  員詢問：關係人楊○嬌要求你將包包歸還其女兒，你將包包還
  給楊○婷後，為何又持續翻弄倉庫內的鞋子，對此做何解釋？
  被告答：我感冒很多天都還沒有回診，頭腦迷迷糊糊真的對當
  時行為不是很了解等語（見偵卷第15頁）；又被告於翌日（10
  9年6月15日）移送臺灣士林地方檢察署檢察官訊問時亦供稱：
  我不曉得我自己當下在做什麼，我就是帶狗過去賣場那邊看東
  西，因為之前有一個叫胡○欽的工作伙伴有一陣子會跟蹤我，
  他是一個酒鬼都不做事，反正我就太用心做事太有責任心，我
  現在還在發燒，我當下做什麼我也不知道等語（見偵卷第139
  頁）。又就檢察官訊問：被告有無配偶時，被告答稱：我不知
  道等語（見偵卷第131頁）。足見被告當時是否有竊盜之主觀
  犯意，尚非無疑。復據上開鑑定報告所載，被告係思覺失調症
  患者，行為當時陷於「急性精神病狀態」中之紊亂行為，亦堪
  認被告在行為當時已欠缺依其辨識而行為之能力，實難徒以其
  於警詢中之自白即為不利被告之認定。揆諸前揭說明，被告於
  本案竊盜行為時，其精神狀況確實已受生理上思覺失調症之精
  神疾病影響，以致在心理上產生欠缺依其辨識而行為之能力之
  結果，該當刑法第19條第1項之情形。至被告聲請傳喚其所居
  社區物管中心總幹事，待證事實為其自109年6月起有些異常行
  為，嗣於同月21日經物管中心報警送醫（見本院卷第99頁），
  惟就被告責任能力之判斷已明，上開調查證據之聲請，已無調
  查之必要，併此敘明。
㈣綜上，依被告病歷資料所示之病史、上開精神鑑定報告、證人
  即告訴人證述、被告供述內容等綜合以觀，足認被告為本案公
  訴意旨所指行為時，因自身患有思覺失調症之精神障礙，呈現
  脫離現實之認知判斷，其依其辨識而行為之能力因精神疾病而
  喪失，因而肇致本案公訴意旨所指犯行，從而，被告行為時有
  刑法第19條第1項所定因精神障礙或其他心智缺陷，致欠缺依
  其辨識而行為之能力之情形，應屬不罰，揆諸前揭規定與說明
  ，依法應為無罪判決之諭知。　 
六、按依刑法第19條第1項其行為不罰，認為有諭知保安處分之
    必要者，並應諭知其處分及期間；另因刑法第19條第1項之
    原因而不罰者，其情狀足認有再犯或有危害公共安全之虞時
    ，令入相當處所或以適當方式，施以監護，期間為5 年以下
    ，刑事訴訟法第301條第2項、刑法第87條第1項、第3項前段
    分別定有明文。另刑法第87條第3項規定，於111年2月18日
    公布，依法於同年月20日生效，修正後增定，監護執行期滿
    前，檢察官認為有必要者，得聲請延長，第1次延長期間為3
    年以下，第2次以後為1年以下，修正後之規定，並未更有利
    於被告，依刑法第2條第1項前段規定，應適用行為時之規定
    ，併此敘明。經查：被告雖曾於92年犯竊盜罪經判處罰金40
    0元確定，迄本件已10餘年；又被告於本件案發後之110年6
    月22日第1次就診並於同年6月23日至7月29日住院治療，並
    從同年8月5日起至111年1月27日有持續前往北市聯醫松德院
    區門診24次，此有上開北市聯醫精神鑑定報告書附卷可參（
    見原審簡上卷二第32頁），並考量被告目前有正常工作月入
    2萬到3萬元左右，有按時治療吃藥，且依據上開鑑定報告亦
    指出被告所為之竊盜行為係因中斷「美沙冬替代治療」後開
    始出現精神/行為異狀，是應視為陷於「急性精神病狀態」
    中之紊亂行為，是被告如定期治療服藥，應已足以達成預防
    被告再犯之目的，審酌上情，認被告並無再犯或有危害公共
    安全之虞之情狀，應無施以監護處分之必要。 　
七、維持原判決而駁回上訴之理由
㈠原審以被告該當刑法第19條第1項之規定，其行為不罰，而諭知
  被告無罪之判決，並說明：被告如定期治療服藥，應已足以達
  成預防被告再犯之目的，被告並無再犯或有危害公共安全之虞
  之情狀，應無施以監護處分之必要。業已詳細說明其認定之理
  由，經核其結論於法尚無違誤。
㈡檢察官上訴意旨略以：依臺北市立聯合醫院111年3月15日精神
  鑑定報告書鑑定結果認：「馮女當時既然將所竊得之背包歸還
  楊○婷，顯然在一定程度上得以辯識一己行為之『違法性』」等
  語，何以上開鑑定報告書在一方面認定被告係思覺失調症患者
  ，行為當時陷於「急性精神病狀態」中之紊亂行為，亦堪認被
  告在行為當時已欠缺依其辨識而行為之能力，另一方面復又認
  定：「馮女當時既然將所竊得之背包歸還楊○婷，顯然在一定
  程度上得以辯識一己行為之『違法性』」等語，實有疑問，是被
  告是否全然欠缺不能辨識其行為違法之「辨識能力」尚非無疑
  ，原審判決未審酌上情，遽認其不能辨識行為違法，猶嫌速斷
  。爰依法提起上訴等語。
㈢惟本案精神鑑定報告係由精神科專業醫師本於專門知識與臨床
  經驗，綜合判斷被告症狀所為之判斷，自形式上及實質上而言
  均無瑕疵，原審以精神鑑定報告為憑並斟酌本案各項事證及被
  告言行表徵，認定被告於行為時，因罹患思覺失調症之影響，
  而無責任能力，依刑法第19條第1項之規定，其行為應屬不罰
  ，結論尚無不合，故本件檢察官上訴無理由，應予駁回。　
據上論斷，應依刑事訴訟法第368條，判決如主文。
本件經檢察官陳銘鋒提起公訴，檢察官吳昭瑩提起上訴，檢察官
劉異海到庭執行職務。
中　　華　　民　　國　　111 　年　　10　　月　　27　　日
                  刑事第十八庭  審判長法  官  何俏美
                                      法  官  陳海寧
                                      法  官  葉乃瑋
以上正本證明與原本無異。
不得上訴。
                                      書記官  程欣怡
中　　華　　民　　國　　111 　年　　10　　月　　27　　日